臺灣臺北地方法院民事判決             100年度訴字第1556號
原      告  蔡文居
訴訟代理人  馮鉦喻律師
被      告  匯豐汽車股份有限公司
法定代理人  嚴凱泰
訴訟代理人  林  臻
上列當事人間確認債權不存在事件，經本院於民國100年7月19日
言詞辯論終結，判決如下：
    主  文
原告之訴駁回。
訴訟費用由原告負擔。
    事實及理由
一原告起訴主張：訴外人巫明峰於民國92年間原欲向被告公司業
  務員陳宏林購買車號7662-GC 自小客車乙輛（下稱系爭車輛）
  ，巫明峰因信用不佳，不易向金融機構貸得款項，遂徵得原告
  同意，以原告為買受人向被告購買系爭車輛（下稱系爭買賣契
  約），並登記為所有權人，原告因此向訴外人日盛國際商業銀
  行股份有限公司（下稱日盛銀行）借款新臺幣（下同）63萬元
  撥匯被告，作為價金之給付，日盛銀行嗣於92年10月23日將對
  原告上開借款債權轉讓予被告，被告因而對原告有63萬元借款
  債權存在。惟被告之代理人陳宏林明知巫明峰係借用原告名義
  購買系爭車輛，原告並無購買真意，系爭買賣契約係兩造通謀
  而為虛偽意思表示，應屬無效，被告受領上開63萬元價金即屬
  不當得利，爰以原告對被告之63萬元不當得利債權，與被告對
  原告之63萬元借款債權為抵銷，請求確認被告對原告63萬元借
  款債權不存在。並聲明：確認被告對原告之63萬元債權不存在
  。
二被告則以：原告於92年間邀康瑞麟擔任連帶保證人，與被告約
  定以分期付款附條件買賣方式購買系爭車輛，並簽立「日盛國
  際商業銀行汽車貸款申請表暨約定書、分期申請表、貸款暨動
  產抵押契約書，及與康瑞麟共同簽發本票乙張，約定價金分48
  期按月攤還本息，嗣原告未按期給付，被告依貸款暨動產抵押
  契約書第5 條之約定，代償原告對日盛銀行之63萬元借款債務
  ，日盛銀行遂將對原告之63萬元借款債權轉讓予被告。本件原
  告以自己名義向被告買受系爭車輛，並提供相關資料、辦理對
  保手續，與陳宏林前往監理處領取牌照，顯係基於買受人之地
  位所為。且車輛所有權人與使用人無須同一，縱使系爭車輛之
  使用人為巫明峰，原告亦不得主張系爭買賣契約為通謀虛偽意
  思表示，系爭買賣契約應屬有效。又日盛銀行「客戶分期款繳
  款記錄查詢」顯示之繳款金額為零，原告並未清償系爭車輛之
  貸款，對被告即無債權存在，不得為抵銷。並聲明：原告之訴
  駁回。
三按確認法律關係之訴，非原告有即受確認判決之法律上利益者
  ，不得提起之，民事訴訟法第247 條前段定有明文。而該條所
  謂即受確認判決之法律上利益，係指因法律關係之存否不明確
  ，致原告在私法上之地位有受侵害之危險，且此項危險得以對
  於被告之確認判決除去之者而言，最高法院著有42年臺上字第
  103 號判例意旨可資參照。查兩造就原告以自己名義向被告買
  受系爭車輛之情雖不爭執，惟原告主張系爭買賣契約係通謀虛
  偽意思表示之情，為被告所否認，亦即兩造間就系爭買賣契約
  存否之法律關係不明確，致原告有受被告追償之危險，原告即
  有受確認判決之法律上利益，自得提起本件訴訟。
四巫明峰於92年間原欲向被告購買系爭車輛，由被告公司業務員
  陳宏林承辦，嗣改以原告名義向被告購買系爭車輛，與被告約
  定以分期付款附條件買賣方式購買系爭車輛，簽立「日盛國際
  商業銀行汽車貸款申請表暨約定書、分期申請表、貸款暨動產
  抵押契約書，由原告向日盛銀行借款63萬元撥匯被告，作為價
  金之給付，約定價金分48期按月攤還本息，並以康瑞麟擔任連
  帶保證人，共同簽發本票乙張，系爭車輛登記則登記為原告所
  有。嗣原告未按期給付，被告依貸款暨動產抵押契約書第5 條
  之約定，代償原告對日盛銀行之63萬元借款債務，日盛銀行遂
  將對原告之63萬元借款債權轉讓予被告等情，有汽車貸款申請
  書表暨約定書、分期申請表、本票、貸款暨動產抵押契約書、
  動產擔保交易抵押設定債權人變更登記申請書、移轉契約書在
  卷可憑（見本院卷第35、36頁，第43-47 頁）。又被告前執臺
  灣南投地方法院93年度執孝字第1923號債權憑證為執行名義，
  向臺灣臺中地方法院聲請對原告之財產為強制執行，因原告無
  可供強制執行之財產，經該院於93年4 月1 日核發93年度執申
  字第10284 號債權憑證，及被告以原告違反動產擔保交易法提
  起告訴，經臺灣臺中地方法院檢察署以93年度偵字第4330號為
  不起訴處分確定在案等情，亦有上開債權憑證、不起訴處分書
  附卷足稽（同卷第41頁、第11頁），且均為兩造不爭執，堪予
  採信。
五原告主張系爭買賣契約係通謀虛偽意思表示，應屬無效，以原
  告對被告之63萬元不當得利債權，與被告對原告之63萬元借款
  債權為抵銷，為被告否認，並以上開情詞置辯。是本件爭點厥
  為，兩造是否通謀而為成立系爭買賣契約之虛偽意思表示？經
  查：
(一)按表意人與相對人通謀而為虛偽意思表示者，其意思表示無效
  ，但不得以其無效，對抗善意第三人，民法第87條第1 項定有
  明文。所謂通謀為虛偽意思表示，乃指表意人與相對人互相故
  意為非真意之表示而言，故相對人不僅須知表意人非真意，並
  須就表意人非真意之表示相與為非真意之合意，始為相當，若
  僅一方無欲為其意思表示所拘束之意，而表示與真意不符之意
  思者，尚不能指為通謀而為虛偽意思表示，最高法院著有62年
  臺上字第316 號判例意旨可資參照。
(二)證人陳宏林於臺灣臺中地方法院檢察署93年度偵字第4330號原
  告被訴違反動產擔保交易法案件偵查中結證稱：巫明峰說要買
  車，經其送徵信結果認巫明峰信用不好，巫明峰改以女友之父
  親即原告名義購買，其前往原告家中對保，由原告提供資料前
  往監理站請領車牌，並要其直接將系爭車輛交給巫明峰，其遂
  將系爭車輛交給巫明峰及康瑞麟等語（見臺灣臺中地方法院檢
  察署93年度偵字第4330號卷第33頁）。原告於上開案件偵查中
  陳稱：系爭車輛以其名義向被告購買，並由其支付頭期款，巫
  明峰說要向其借車，車牽走了就沒還，其與巫明峰約定由巫明
  峰繳貸款等語（同卷第26頁），於本院審理時稱：頭期款係由
  原告交予巫明峰，再由巫明峰交付陳宏林等語（見本院卷第93
  頁反面），參以分期對保詳情單詳載陳宏林前往原告戶籍址徵
  信時所見情形（同卷第87頁），可知原告乃以自己名義向被告
  購買系爭車輛，並支付頭期款，且提供相關資料予陳宏林，配
  合被告徵信手續，並同意被告將系爭車輛交予巫明峰使用等情
  ，應堪認定。則原告既以自己名義向被告購買系爭車輛，並支
  付頭期款，被告亦以原告為徵信對象，代日盛銀行評估原告之
  還款能力，日盛銀行因而同意借款63萬元予原告，足認原告確
  有購買系爭車輛之真意，且被告之真意亦以原告為售車對象，
  系爭買賣契約應屬有效。原告雖以並未受領系爭車輛，主張無
  購車真意，惟買受人與受領買賣標的物之人，原不以同一人為
  必要，無論原告於購入系爭車輛後交予何人使用，均不得據此
  認定無購車真意。至原告主張其與由巫明峰約定巫明峰應按期
  繳款等語，縱然屬實，基於債之相對性，亦僅原告能否對巫明
  峰為請求之問題，與被告無涉。從而，系爭買賣契約既屬有效
  ，原告主張對被告有63萬元不當得利債權存在，即屬無據，是
  其請求確認被告對原告之63萬元借款債權不存在，為無理由，
  不應准許。
六綜上所述，原告以對被告不當得利債權，與被告對原告借款債
  權為抵銷，請求確認被告對原告63萬元借款債權不存在，為無
  理由，應予駁回。
七本件事證已臻明確，兩造其餘攻擊防禦方法，及未予援用之證
  據，經本院斟酌後，認均不足以影響本判決之結果，自無逐一
  詳予論駁之必要，附此敘明。
八訴訟費用負擔之依據：民事訴訟法第78條。
中    華    民    國   100    年    8     月    5     日
                  民事第六庭    法  官  邱蓮華
以上正本係照原本作成。
如對本判決上訴，須於判決送達後20日內向本院提出上訴狀。如
委任律師提起上訴者，應一併繳納上訴審裁判費。
中    華    民    國   100    年    8     月    5     日
                                書記官  黃曼琳